【裁判字號】    90,上訴,492
【裁判日期】    900424
【裁判案由】    重利
【裁判全文】
臺灣高等法院刑事判決                              九十年度上訴字第四九二號
    上  訴  人
    即  被  告  乙○○
右上訴人因重利案件，不服臺灣臺北地方法院八十九年度簡上字第一四二號，中華民
國九十年一月三日第一審判決（起訴案號：臺灣臺北地方法院檢察署八十八年度偵字
第一三一七九號）提起上訴，本院判決如左：
    主  文
上訴駁回。
    事  實
一、乙○○前於民國八十三年間因重利罪及妨害自由罪，經臺灣高等法院於八十五年
    五月二十九日判處重利罪有期徒刑六月、妨害自由罪有期徒刑六月，應執行有期
    徒刑十月，緩刑三年確定，緩刑期內猶不知悔改，於八十六年間在台北市某不詳
    地點經營俗稱地下錢莊即放高利貸業務，其方法為在聯合報刊登廣告「借款電話
    00000000」，利用社會上有因急迫、輕率、無經驗之人，而急需金錢週
    轉之際，預設苛刻重利之條件而貸予金錢，約定利息為每借貸新台幣（下同）一
    萬元，以十日為一期，每期利息一萬元，且預先扣除利息，取得與原本不相當之
    重利，並侍以為生，以之為常業。適甲○○於八十六年十月間因購買吊車，資金
    不足，恐所簽之支票退票，急於用錢，告借無門，於見得前述報載廣告而打電話
    向乙○○所經營之地下錢莊告貸十萬元，約定利息則如前所述為每萬元每十日為
    一期，第一期利息一千元，嗣每十日利息為一萬元，並由乙○○攜款至基隆市○
    ○區○○路八七號甲○○住處交付借款九萬元（已預扣第一期利息一萬元），其
    餘各期利息則由甲○○按期匯入乙○○指定之台北市第七信用合作社中山分社（
    後改制更名為安泰商業銀行民權分行）繆愛珍之00000000000000
    號帳戶、或合作金庫民權支庫陳胭琴0000000000000號帳戶，嗣甲
    ○○雖曾一度將借款本金清償完畢，但不久後又陸續向乙○○借款，累計本金達
    四十萬元，乙○○即要求利息改為每三天至五天收取一次，且如有遲延繳息，即
    需加計一日利息，甲○○陸續給付如附表所示之金額利息總計一百二十八萬八千
    五百元，乙○○並要求甲○○簽下支票五張總金額共計為六十一萬一千元及本票
    三張總金額共計為三十萬元，以及交付甲○○所有座落於基隆市○○區○○路段
    一一二五—０００二號土地所有權狀及座落於暖暖區○○路段碇內街八十五號二
    樓、八十七號、八十七號二樓、八十九號等四棟建物所有權狀供乙○○設定抵押
    ，嗣因甲○○無力負擔近二期利息共九萬八千元，乙○○遂與甲○○約定於八十
    八年三月二十三日至基隆市監理站將甲○○所有之ＩＫ—六六二七號自小客車辦
    理過戶予乙○○以抵扣利息，經警當場將乙○○逮捕，始得知上情，並自乙○○
    背包內起出上開不動產所有權狀五紙，甲○○印章一枚，甲○○簽發之支票五紙
    本票三紙，空白本票三本，及現金十萬二千六百元。
二、案經基隆市警察局第三分局報請台灣基隆地方法院檢察署呈請台灣高等法院檢察
    署核轉台灣台北地方法院檢察署檢察官偵查起訴。
    理  由
一、訊據被告固承認有借予被害人甲○○金錢，惟否認有何常業重利之犯行，辯稱：
    伊純綷是幫忙甲○○，利息是有設定抵押者為月息二分半，無設定，開本票支票
    者為三分，並無高利貸，且甲○○給付之金額有二十萬、十六萬元，如係利息客
    觀而言豈有如此之多？甲○○所言不實云云。然經查：
（一）被告如何於右揭時地經營地下錢莊放款業務，收取顯不相當之利息，及如何扣
      留債權擔保品等情，已據被害人甲○○於警訊、偵查中、原審法院指述甚詳（
      見警訊卷第四頁以下、偵查卷第五頁、原審卷第五十六頁以下），且「000
      00000」之電話於八十六年七月三十一日至八十八年九月二十九日之使用
      人為葉蕈，住台北市○○路四三三巷十九號三樓，此有中華電信股份有限公司
      台灣北區分公司八十九年九月八日北行二字第八九○八二○二六九三號函覆卷
      可證，而被告承稱認識葉蕈（見原審卷第七六頁），是甲○○稱打上開電話向
      乙○○借款情節，應可採信。
（二）甲○○陸續給付如附表所示之金額利息總計一百二十八萬八千五百元，至被告
      所指定之台北市第七信用合作社中山分社（後改制更名為安泰商業銀行民權分
      行）繆愛珍之00000000000000號帳戶，或合作金庫民權支庫陳
      胭琴0000000000000號帳戶，而甲○○係陸續向被告借本金計達
      四十萬元，目前尚未歸還，亦據甲○○於警訊及偵審中供述稽詳，且證人陳胭
      琴證稱：「該帳戶是乙○○向我借去，說要去做生意用，時間大約是二、三年
      前，後來因為搬家很少跟他聯絡，也忘了此事，我根本不認識甲○○」等語、
      證人繆愛珍證稱：「該帳戶是被我先生的二哥乙○○借去使用，是在一、二年
      前，我不知他去作什麼，他是把我身分證自己拿去開戶」等語（分別見偵查卷
      第三十頁、第八十八頁），且被告亦供稱：甲○○總共匯款一百多萬元予伊，
      且尚欠四十餘萬元未歸還等語（見原審卷第一四六頁）。再據甲○○每隔二、
      三天即給付一筆金錢與被告以觀，即每隔二、三天繳息一次，核與一般地下錢
      莊收取利息手法相同，否則如被告所言為一般借貸，斷不可能二、三天即要求
      甲○○清償借款，此亦有匯款回條、安泰商業銀行民權分行繆愛珍之0000
      0000000000號帳戶明細表以及臺灣省合作金庫民權支庫陳胭琴00
      00000000000號帳戶明細表在卷可證，顯見被告確收有相當之重利
      ，被告辯稱伊曾陸陸續續借甲○○一百餘萬元，甲○○所繳之款項非全是利息
      ，甲○○所言不實云云，要係卸責之詞，不足採信。請求再傳訊甲○○，核無
      必要，附此敘明。
（三）甲○○除給付如附表所示之利息外，被告尚要求甲○○簽下支票五張總面額為
      六十一萬一千元及本票三張總面額為三十萬元，並交付甲○○所有座落於基隆
      市○○區○○路段一一二五—０００二號土地所有權狀及座落於暖暖區○○路
      段碇內街八十五號二樓、八十七號、八十七號二樓、八十九號等四棟建物所有
      權狀供被告設定抵押，嗣因甲○○無力負擔利息近二期利息共計九萬八千元，
      被告遂與甲○○約定於八十八年三月二十三日至基隆市監理站將甲○○所有之
      ＩＫ—六六二七號自小客車辦理過戶予乙○○以抵扣利息，此亦據甲○○供述
      稽詳（見警訊卷第五頁以下），且有警方當日於乙○○背包內查獲支票五紙、
      本票三紙、土地所有權狀一紙、建物所有權狀四紙、印章一枚、空白商業本票
      三本以及十萬二千六百元，此外復有上開支票五紙、本票三紙、土地所有權狀
      一紙、建物所有權狀四紙（以上皆影本）附卷可證，被害人向被告借款四十萬
      元，被告竟保有被害人所有之多筆不動產權狀，及被害人簽發之商業本票、支
      票，顯較一般借貸條件苛刻，益見被告係利用被害人甲○○既急需現金週轉，
      迫於無奈之情況下向被告借款，自係乘他人之急迫而貸以金錢，而以上開計算
      利息之方式，即每借貸一萬元，每十天收取利息一千元，亦即相當於月息三十
      分、年息百分之三百六十，且預先扣除利息，已明顯高出法定最高利率年息百
      分之二十，甚而高達法定最高利率之十八倍以上，自屬與原本顯不相當之重利
      ，灼然無疑。
（四）被告乙○○固稱另開計程車，然刑法上常業犯之成立，祇須行為人以恃以維生
      之意思遂行犯罪，而其犯行，已表見於外部，足以表徵常業犯之態樣，即足當
      之，不以利得足資維生為必要（參見最高法院八十四年度台上字第五八三七號
      判決意旨）。且刑法上規定之常業罪，只須有賴某種犯罪為業之意思，而有事
      實之表現為已足，不以藉該犯罪為唯一生存者為必要，縱令其尚有其他職業，
      自無礙成立常業罪（參見最高法院八十五年度台上字第五二五八號判決意旨）
      。而被告經營地下錢莊時間非短，且在報紙上刊登廣告，均明知舉債之人乃因
      急迫而不得不為，仍預設苛刻之重利條件，其恃以維生之意思顯已表徵於外部
      ，並對不特定之對象收取重利，足見被告均欲藉此取得重利為生，以之為常業
      。是本件事證已臻明確，被告犯行洵堪認定，應依法論科。
二、核被告乙○○所為，係犯刑法第三百四十五條之常業重利罪。公訴意旨認被告乙
    ○○係犯同法第三百四十四條之重利罪，尚有誤會，然起訴之基本事實既屬同一
    ，法院自得予以審究，並變更起訴法條。原審認被告罪證明確，並變更起訴法條
    ，適用刑法第三百四十四條，罰金罰鍰提高標準條例第一條前段，並審酌被告犯
    罪之動機、手段、目的、犯罪時間之長短、對社會經濟所生之損害及其犯罪後仍
    矢口否認，態度不佳，並無悔意等一切情狀，量處有期徒刑八月，並說明扣案商
    業本票三本以及現金十萬二千六百元屬被告所有，並無證據足資證明係供被告犯
    罪所用、犯罪預備之物，或被告因犯罪所得之物，亦非屬違禁物，故不宣告沒收
    。併指明被告前曾因重利及妨害自由案件，經本院論處徒刑，於緩刑期內未思悔
    過，再犯本件之罪，犯罪後亦欠悔意，所宣告之刑，不宜再宣告緩刑，敘明本件
    不得適用依簡易程序對其論罪科刑，依刑事訴訟法第四百五十二條規定適用通常
    程序自為第一審判決，其認事用法，核無違誤，所量之刑，亦屬允當，被告上訴
    意旨，仍執前詞，否認犯罪，指摘原判決不當，為無理由，應予駁回。
據上論斷，應依刑事訴訟法第三百六十八條，判決如主文。
本案經檢察官費玲玲到庭執行職務。
中      華      民      國      九十      年      四    月    二十四    日
                              臺灣高等法院刑事第十三庭
          審判長法  官  蔡    燉
                                        法  官  周  占  春
                                        法  官  李  春  地
右正本證明與原本無異。
如不服本判決應於收受送達後十日內向本院提出上訴書狀，其未敘述上訴之理由者並
得於提起上訴後十日內向本院補提理由書（均須按他造當事人之人數附繕本）。
                                        書記官  王  忠  良
中    華    民    國     九十     年      四        月      二十五      日
附錄    本判決論罪科刑法條：
刑法第三百四十五條
以犯前條之罪為常業者，處五年以下有期徒刑，得併科三千元以下罰金。


司法院資訊處製作；財團法人民間司法改革基金會備份。
